臺灣高等法院臺中分院民事判決　　九十年度上字第五五二號
　　　上　訴　人　　乙○○
　　　複代理人　　　庚○○
　　　複代理人　　　甲○○
　　　被上訴人　　　丁○○○
　　　訴訟代理人　　己○○
　　　被上訴人　　　丙○
　　　訴訟代理人　　戊○○
右當事人間請求分割共有物事件，上訴人對於中華民國九十年九月二十四日臺灣彰化
地方法院八十九年度訴字第五三一號第一審判決提起上訴，本院判決如左：
    主      文
原判決廢棄。
兩造共有坐落彰化縣溪湖鎮○○段八九六地號、地目田、面積０．二一九九公頃土地
，其分割方法為如附圖一，即彰化縣溪湖地政事務所民國九十一年八月一日複丈成果
圖所示編號Ａ１部分面積０‧０一八０公頃土地、編號Ａ部分面積０‧０六三一公頃
土地，分歸被上訴人丙○取得；編號Ｂ部分面積０‧一一００公頃土地，分歸被上訴
人丁○○○取得；編號Ｃ１部分面積０‧０一四四公頃土地、編號Ｃ部分面積０‧０
一四四公頃土地，分歸上訴人乙○○取得。
兩造共有坐落彰化縣溪湖鎮○○段八九七地號、地目建、面積０．０五０三公頃土地
，其分割方法為如附圖一，即彰化縣溪湖地政事務所民國九十一年八月一日複丈成果
圖所示編號Ａ部分面積０‧０一八六公頃土地，分歸被上訴人丙○取得；編號Ｂ部分
面積０‧０二五一公頃土地，分歸被上訴人丁○○○取得；編號Ｃ部分面積０‧００
六六公頃土地，分歸上訴人乙○○取得。
上訴人乙○○應補償被上訴人丁○○○新台幣壹拾陸萬捌仟伍佰參拾柒元，被上訴人
丙○應補償被上訴人丁○○○新台幣柒萬玖仟肆佰陸拾陸元。
第一、二審訴訟費用由兩造按附表一、二所示原應有部分比例負擔。
    事實及理由
甲、程序方面：
    被上訴人丁○○○經合法通知，無正當理由，未於最後言詞辯論期日到場，核無
    民事訴訟法第三百八十六條所列各款情形，爰依上訴人之聲請，由其一造辯論而
    為判決。
實體方面：
一、上訴人主張坐落彰化縣溪湖鎮○○段八九六地號、地目田、面積０．二一九九公
    頃土地及同段八九七地號、地目建、面積０．０五０三公頃土地，為兩造所共有
    ，各共有人之應有部分如表一、二所示，系爭八九六地號土地之地目雖為「田」
    ，但已編定為溪湖都市計劃住宅區，依據辦理地目變更注意事項第二項、第三項
    之規定，將來得申辦地目變更為「建」，足見系爭八九六地號土地非屬農業區，
    不適用農業發展條例。系爭二筆土地並無因物之使用目的不能分割之情形，各共
    有人亦未訂有不分割之契約，兩造復無法達成分割之協議，為此訴請原物分割系
    爭共有二筆土地。
二、上訴人主張系爭二筆土地為兩造所共有，系爭八九六地號土地之地目為「田」，
    但已編定為溪湖都市計劃住宅區，各共有人之應有部分各如附表一、二所示，因
    系爭二筆土地並無因物之使用目的不能分割之情形，亦未訂有不分割之契約，兩
    造復無法達成分割之協議等情，為被上訴人等人所不爭執，復有上訴人提出之土
    地登記謄本、地籍圖謄本及彰化縣溪湖鎮公所簡便行文表為證，並經本院勘驗現
    場屬實，復囑託彰化縣溪湖地政事務所派員測量明確，製有勘驗筆錄及土地複丈
    成果圖附卷可稽，自堪信為真實。是兩造間既無不分割之約定，亦無因物之使用
    目的不能分割之情形，就分割方法又不能達成協議，則被上訴人訴請為裁判分割
    ，即有有據，應予准許。
三、惟就系爭土地如何分割，上訴人主張依如本判決主文所示之分割方案為分割，被
    上訴人丙○則主張依附圖二之方案為分割。被上訴人丁○○○未於最後言詞辯論
    期日到場，惟據其以前到場所為之陳述係贊成上訴人前開之分割方案（參本院卷
    第一五一頁）。
四、首按土地分割方法應使各共有人（除應有部分過少者外）分得之部分得以建築，
    始符地盡其利（最高法院八十一年度台上字第七九七號判決參照）。查上訴人乙
    ○○依原判決分割方法所分得之八九七地號土地Ｃ部分，屬於畸零地，不得單獨
    建築，有彰化縣政府九十一年一月二十九日府工管字第０９１００１５５４００
    號函可稽（見本院卷第五八頁），是原判決所採分割方法既使共有人分得之土地
    不能單獨建築，自非適當之分割方案，兩造亦均表明不採原判決之分割方案，是
    原判決之分割方案自無可維持，合先敘明。
五、茲就上訴人與被上訴人丙○分別提出之分割方案，即附圖一、附圖二比較如次：
  (一)查系爭八九六號土地之東南側是面臨二十公尺寬之福德路，東北側面臨福德路之
　　支線金地路，西側則面臨八公尺寬之計劃道路，而八九七號土地則僅面臨八公尺
　　之計劃道路，此有原審囑託溪湖地政事務所測量屬實，並有土地現況複丈成果圖
　　附卷可稽（見原審卷第二十五頁反面），而該計劃道尚未開闢，且查目前並未徵
　　收，亦未編列預算拓闢，故西側僅靠約一、二公尺寬之巷弄為出入使用，又該八
　　公尺之計劃道路性質為居民出入道路，非主要銜接道路，其重要性與福德路、金
　　地路顯差別甚大，此鑑定報告書記載在卷（見鑑定報告書第二十七、二十八頁）
　　，且為兩造所不爭執。而上訴人之方案，即附圖一，上訴人分得八九六地號部分
　　為Ｃ部分及Ｃ１部分，丙○分得Ａ部分及Ａ１部分，丁○○○分得Ｂ部分，關於
　　八九七部分，上訴人分得Ｃ部分，丙○分得Ａ部分，丁○○○分得Ｂ部分，可謂
　　共有人分得之土地所臨之道路相當，合乎公平原則，反觀丙○主張之附圖二分割
　　分案，關於八九六土地，丙○分得面臨福德路之Ａ部分，而上訴人則被分在面八
　　公尺之計劃道路之Ｃ部分，顯然對於丙○有利，而對於上訴人不利，不合乎公平
　　原則。
  (二)再者，本院將兩造提出之分割方案分別送請華聲企業發展鑑定顧問有限公司（下
    稱華聲公司），請其鑑定各共有人分得之土地價值及應如何相互補償，有鑑定書
    二份附卷可稽。如依被上訴人丙○提出之方案分割，因其所分得部分之土地價值
    高於其土地持分之價值，被上訴人丙○應補償其他二共有人計新台幣一百五十五
    萬零一十五元（參華聲公司九十一年四月二日鑑定報告書第三頁），惟被上訴人
    丙○又以系爭土地位於溪湖鎮西南側，為繁華之邊緣地帶，且不動產景氣不佳為
    由，認鑑定之價差過大不可採云云，繼而主張依其方案分割，且相互不為補償。
    然查上開鑑定報告乃參酌市場收益、成本、都市計劃等資中選擇數個類似之案例
    ，就差異條件項比較，並參考影響本研究土地價值因素形成之因素包括臨街寬、
    地段座落、臨路深度、交通情況、里鄰環境、發展性等，再以替代原則、深度遞
    減率為比較分析所作出之結論，觀乎鑑定內容甚為詳細，以此專業之研究單位所
    為之鑑定，自非不可採，被上訴人徒以上開空言指摘鑑定為不可採，無非為使自
    己免於支付高額之補償費予分得價值較差之共有人。且丙○既在未鑑定以前主張
    依其所提方案分割，並願以該方案鑑價（參本院卷第七十六頁），卻於鑑定後，
    又不同意依該方案鑑價結果補償他共有人，換言之，其一方面要求分得較有較值
　　之土地，一方面又不願補償土地價差予其他共有人，除違反誠信原則外，實亦難
　　稱公允，基上，更足以證明被上訴人丙○所提出之分割方法即不公平，並非妥適
　　。反觀上訴人乙○○提出之分割方案，各共有人好壞均分，其中八九六地號最具
　　有價值之面臨福德街及面臨金地路之土地即是按共有人之持分比例分割，較符公
　　平原則，而上訴人表明願依該鑑價結果補償他共有人；況被上訴人丙○依此方案
　　，僅需補償被上訴人楊施秀新台幣七萬九千四百六十六元，負擔較少，且此一分
　　割方案，符合大部分之共有人意願（共有人中上訴人及被上訴人丁○○○均主張
　　此一方案，僅被上訴人丙○不同意此一方案）。本院審酌上情，認上訴人乙○○
　　提出之方案，應屬較公平及可行之分割方案，堪值採用。
六、綜上所述，本院斟酌系爭土地之性質、全體共有人之利益及意願，及審視系爭土
    地之經濟效用、兼顧公平原則為衡量結果，認按上訴人提出如主文所示之附圖一
    之分割方法為原物分割，又依此一分割方案，上訴人乙○○、被上訴人丙○所分
    得部分之土地價值均高於其土地持分之價值，被上訴人丁○○○所分得部分之土
    地價值則低於其土地持分之價值，依華聲公司鑑定結果，上訴人乙○○應補償被
　　上訴人丁○○○新台幣一十六萬八千五百三十七元、被上訴人丙○應補償被上訴
　　人丁○○○新台幣七萬九千四百六十六元（參華聲公司九十一年十一月一日鑑定
　　報告書第三頁、第三之一頁）。受判決如主文第四項所示為相互補償。原審判決
　　未命補償，及其所用之分割方法並非適當，於法尚有未洽，自屬不能維持。上訴
　　論旨指摘原判決不當，求為廢棄改判，為有理由，應由本院將原判決廢棄，並改
　　判決如主文所示。
七、兩造其餘攻擊防禦方法，經審酌後，核與判決結果不生影響，爰不一一贅述，併
    此敘明。
據上論結，上訴為有理由，並依民事訴訟法第四百五十條、第七十八條、第八十一條
第二款、第八十五條第一項但書、第四百六十三條、第三百八十五條第一項前段判決
如主文。
中　　　華　　　民　　　國　　九十一　　年　　 十二　　 月　　三十一　　日
~B1民事第三庭審判長法　官　陳照德
~B2　　　　　　　　法　官　曾謀貴
~B3　　　　　　　　法　官　蔡王金全
右為正本係照原本作成。
如對本判決上訴，須於收受判決送達後二十日內向本院提出上訴書狀，其未表明上訴
理由者，應於提出上訴後二十日內向本院提出上訴理由書（須按他造人數附具繕本）
，並繳納送達用雙掛號郵票拾份（每份拾肆元）。
上訴時應提出委任律師或具有律師資格之人之委任狀；委任有律師資格者，另應附具
律師及格證書及釋明委任人與受任人有民事訴訟法第四百六十六條之一第一項但書或
第二項（詳附註）所定關係之釋明文書影本。
~B 　 　　　　　　書記官　阮正枝
中　　　華　　　民　　　國　　九十二　　年　　　一　　　月　　　二　　　日
附註：
民事訴訟法第四百六十六條之一（第一項、第二項）
對於第二審判決上訴，上訴人應委任律師為訴訟代理人。但上訴人或其法定代理人具
有律師資格者，不在此限。
上訴人之配偶、三親等內之血親、二親等內之姻親，或上訴人為法人、中央或地方機
關時，其所屬專任人員具有律師資格並經法院認為適當者，亦得為第三審訴訟代理人
。
　　　　　　　　　　　　　　　　　　　　　　　　　　　　　　　　　　　　Ｙ
附表一：彰化縣溪湖鎮○○段八九六地號土地共有人附表
┌─────┬─────────┬─────────┐
│共　有　人│應有部分比例      │ 訴訟費用負擔比例 │
├─────┼─────────┼─────────┤
│丁○○○  │四分之二          │ 同　 　　　　　上│
├─────┼─────────┼─────────┤
│丙○      │四五０分之一六六  │ 同　 　　　　　上│
├─────┼─────────┼─────────┤
│乙○○    │四五０分之五九    │ 同　 　　　　　上│
└─────┴─────────┴─────────┘
附表二：彰化縣溪湖鎮○○段八九七地號土地共有人附表
┌─────┬─────────┬─────────┐
│共　有　人│應有部分比例      │ 訴訟費用負擔比例 │
├─────┼─────────┼─────────┤
│丁○○○  │四分之二          │ 同　 　　　　　上│
├─────┼─────────┼─────────┤
│丙○      │四五０分之一六六  │ 同　 　　　　　上│
├─────┼─────────┼─────────┤
│乙○○    │四五０分之五九    │ 同　 　　　　　上│
└─────┴─────────┴─────────┘
